---
title: "Analyse de survie"
author: "yoan"
date: "2024-06-30"
output: html_document
---

# Données de survie

qu'on cherche à expliquer désigne la [**durée d'un processus**]{.underline} *(durée de mariage)* ou de [**durée avant la survenue d'un évènement**]{.underline} *(durée de survie d'un patient avec un infarctus du myocarde).*

La variable $$Y$$ a plusieurs caractéristiques :

-   $Y\geq 0$ et sa distribution est généralement différente d'une loi normale

-   La variable $Y$ n’est pas forcément observée ou mesurée pendant le laps de temps de l’étude, on dit alors que la variable $Y$ est ”censurée”

```{r}
curve(dgamma(x, shape = 2, scale = 1), from = 0, to = 10, col = "red")
```

Deux paramètres doivent être contenus dans la variable $$Y$$:

1.  Le temps (sec, min, jour, etc.) : variable discrète

2.  La survenue ou non de l'évènement étudié (1 si oui, 0 sinon) : variable discrète

```{r}
library(survival)
#help(package = "survival")
help("Surv")
timeOFevent <- c(3, 6, 6, 8, 9, 10, 14, 16, 17, 18)
event <- c(1, 1, 1, 0, 1, 1, 0, 1, 1, 1)
Surv(timeOFevent, event)
```

# Fonctions utiles

## Fonction de densité

Soit $$t\geq 0$$ , le temps et $$\mu\geq 0$$ la durée moyenne de survie d'un individu. Un modèle simple régulièrement utilisé est le modèle de densité exponentielle :

$$
f(t) = \frac{1}{\mu}e^{-\frac{1}{\mu}t}
$$

D'ailleurs :

$$
f(t) = lim_{\Delta t\rightarrow 0} \frac{\mathbb{P}(t<T\leq t+\Delta t)}{\Delta t} = \frac{dF(t)}{dt}
$$

Avec $$T$$, la v.a continue positive qui représente le temps de survie d'un individu par exemple.

D'un point de vue du biologiste, la fonction $$f$$ de densité correspond à la proportion de décès entre $$t$$ et $$\Delta t$$ rapporté au nombre total d'individus à l'instant initial $$t_0$$.
